臺灣高雄地方法院刑事判決　　　　　　　 100年度訴字第77號
公　訴　人　臺灣高雄地方法院檢察署檢察官
被　　　告　0000-0000.
指定辯護人　陳聰敏律師
上列被告因妨害性自主罪案件，經檢察官提起公訴（99年度偵續
字第128號），本院判決如下：
    主  文
0000-0000A 犯乘機性交罪，處有期徒刑參年拾月。
    事  實                
一、000000000A （真實姓名、年籍詳卷，下稱Ｂ男）係代號00
    0000000女子（民國00年0月間生，真實姓名、年籍詳卷，下
    稱Ａ女）之父，具有家庭暴力防治法第3條第3款所定之家庭
    成員關係，共同住在高雄市某處（地址詳卷），賴資源回收
    謀生，獨力照顧自幼患有中度智能障礙，領有重度多重障礙
    之身心障礙手冊之Ａ女，嗣Ａ女自98年2月間起，週一至週
    五住在社會局安排之喜憨兒社會福利基金會社會福利機構接
    受照顧，週六及週日則由Ｂ男接回住處照顧。詎Ｂ男竟為滿
    足一己私慾，基於乘機性交之犯意，於98年8月2日週日晚上
    某時，在上開住處，見Ａ女躺在床上，利用其為心智缺陷之
    人，對於一般外界事物之知覺、理解及判斷能力，低於普通
    人之程度，更缺乏身體自主權之觀念，無法了解男女性交之
    意義後果，對性交要求，無法作出合宜之判斷而不知抗拒之
    情況，先脫去Ａ女內褲，再以手指插入其陰道內，對其為性
    交1次得逞。嗣Ａ女於98年8月3日上午返回上開機構，如廁
    後一再向老師李○○表示下體疼痛，遭父親以手指插入，經
    李○○請其繪圖描述並將其口述過程錄影存證，通報高雄市
    政府社會局，並帶同前往高雄醫學大學附設中和紀念醫院，
    經檢驗處女膜12點鐘、3點鐘、9點鐘方向有陳舊性撕裂傷，
    旋由高雄市政府報警處理，並向本院聲請緊急安置及保護令
    ，始悉上情。
二、案經高雄市政府告訴高雄市政府警察局婦幼警察隊移送臺灣
    高雄地方法院檢察署檢察官偵查起訴。
    理  由
壹、證據能力事項
一、按被告以外之人（包括證人、鑑定人、告訴人、被害人及共
    同被告等）於檢察事務官、司法警察官或司法警察調查中所
    為之陳述，與審判中不符時，其先前之陳述具有較可信之特
    別情況，且為證明犯罪事實存否所必要者，得為證據，刑事
    訴訟法第159 條之2 定有明文。所謂「前後陳述不符」之要
    件，應就前後階段之陳述進行整體判斷，以決定其間是否具
    有實質性差異，惟無須針對全部陳述作比較，陳述之一部分
    有不符，亦屬之。所謂「較可信之特別情況」之情形，亦應
    就前後陳述時之各種外部情況進行比較，以資決定何者外部
    情況具有可信性。若陳述係在特別可信之情況下所為，則虛
    偽陳述之危險性即不高，雖係審判外陳述，或未經被告反對
    詰問，仍得承認其有證據能力。所謂「外部情況」之認定，
    如：1.時間之間隔：陳述人先前陳述是在記憶猶新的情況下
    直接作成，一般與事實較相近，事後即可能因記憶減弱或變
    化，致有不清晰或陳述不符之現象發生。2.有意識的迴避：
    由於先前陳述時被告未在場，是陳述人直接面對詢問警員所
    為陳述較為坦然；事後可能因陳述人對被告有所顧忌或同情
    ，因而在被告面前較不願陳述不利被告之事實。3.受外力干
    擾：陳述人單獨面對檢察事務官或司法警察所為之陳述，程
    度上較少會受到強暴、脅迫、詐欺、利誘或收買等外力之影
    響，其陳述較趨於真實。若被告在庭或有其他人員參與旁聽
    時，陳述人可能會本能的作出迴避對被告不利之證述，或因
    不想生事乃虛構事實而為陳述。4.事後串謀：共犯對警察描
    述犯案經過時，因較無時間去編造或杜撰事實，客觀上亦較
    難認與被告間有勾串情事，其陳述具有較可信性。但事後因
    特殊關係，雙方可能因串謀而統一口徑；或事後情況變化，
    兩者從原先敵對關係變成現在友好關係等情形，其陳述即易
    偏離事實而較不可信。法院應斟酌上開因素綜合判斷，亦應
    細究陳述人之問答態度、表情與舉動之變化，此一要件係屬
    訴訟法事實之證明，以自由證明為已足，且應由主張此項證
    據之人證明。惟此僅係確定上開陳述有無證據能力而已，至
    該證據具有證據能力後，其證據力之強弱問題，仍待法院綜
    合全辯論意旨及調查證據所得，依法認定之。查證人即被害
    人Ａ女甫於案發後之98年8 月5 日警詢時對於員警詢問事項
    均能針對問題回答，並具體描述「我尿尿的地方痛痛」、「
    爸爸（即被告Ｂ男）都會脫我的內褲，然後用手摸和用手挖
    我尿尿的地方」、「只有用手挖」等語，明確陳述遭被告以
    手指進入生殖器，並無記憶不清之陳述，並有社工員楊○○
    及社福機構老師李○○在場陪同應訊，此有警詢筆錄可考（
    見警卷第1至4頁），然迄本院於100年3月9日審理中，對於
    審判長詢問「爸爸會不會把妳的褲子脫下來」、「爸爸有沒
    有用手摸妳尿尿的地方過」、「有沒有看過爸爸尿尿的地方
    」、「記不記得友人曾經摸過妳尿尿的地方」、「有沒有畫
    過這個圖（本院訴卷第12頁及背面）」等關於Ａ女於警詢時
    證述遭被告侵害過程之問題時，均答以「那個...應該不會
    」、「沒有」、「不是」等語（見本院訴卷第52至57頁），
    而與警詢內容迭有不符之處。本院審酌證人Ａ女患有中度智
    能障礙，領有重度多重障礙之身心障礙手冊，此有中華民國
    身心障礙手冊及高雄醫學大學附設中和紀念醫院精神鑑定報
    告書各1份附卷可考（見本院訴卷第6至8、11頁），而警詢
    之證述係甫案發後，當時記憶鮮明，且未受到來自被告或其
    他成員之影響或同庭在場之壓力，故記憶較為單純，然迄本
    院審理中，已逾1年半以上，以致記憶散失，且歷經警、偵
    、審程序，衡情心理上容易感到壓力，是其於警詢中所為陳
    述，客觀上應具有較可信之特別情況，其所述遭受侵害之過
    程亦為證明犯罪事實存否所必要，揆諸前揭說明，其於警詢
    中之證言自有證據能力。
二、次按被告以外之人於審判外之言詞或書面陳述，除法律有規
    定者外，不得作為證據；被告以外之人於審判外之陳述雖不
    符刑事訴訟法第159 條之1 至之4 等4 條之規定，經當事人
    於審判程序同意作為證據，法院審酌該言詞陳述或書面陳述
    作成時之情況，認為適當者，亦得為證據，刑事訴訟法第15
    9 條第1 項及第159 條之5 第1 項分別定有明文。查本件如
    後所引被告以外之人於審判外之陳述，被告均同意有證據能
    力（見本院審訴卷第17頁），本院審酌該等證據於作成時亦
    無任何不適當之情況，認作為本案證據應屬適當，亦均具有
    證據能力。
貳、實體事項
一、訊據被告固坦承其有於98年8 月2 日週日晚上與其患有中度
    智能障礙，領有重度多重障礙之身心障礙手冊，為心智缺陷
    人之女兒即被害人Ａ女同住在上開住處，惟矢口否認有何犯
    行，辯稱：伊與Ａ女之母於Ａ女年幼時即離異，獨力照顧她
    ，僅靠資源回收、打零工謀生，無法兼顧，只好將她送去喜
    憨兒中心，週末時帶回家，伊都睡樓下，她睡樓上，平常她
    都會過動、發脾氣、認知錯亂、與其他同學發生不愉快、甚
    至說謊，例如明明自己打開紅茶卻不承認，到青春期後，也
    會對異性產生好感，伊雖然很想享有天倫之樂，但因為知道
    Ａ女智能狀況，為了教導其注重婦女安全，連自己都跟她保
    持距離，很少一對一講話，也拒絕她撒嬌，幫她洗澡時叫她
    自己洗下體，本件起訴內容根本係從來沒有發生過之事，沒
    有拿出科學及專業證據，單憑Ａ女反覆說詞及不知所云之繪
    圖，讓伊蒙受不白之冤云云（見警卷第5 至8 頁、見偵卷第
    7 至8 頁、審訴卷第26至31頁、訴卷第73至78頁）。辯護意
    旨則略以：Ａ女繪圖時自述係遭阿伯撫摸，偵查中卻反覆說
    詞，驗傷結果又只有處女膜陳舊性裂傷，且依醫院精神鑑定
    及Ａ女以前就讀高中之老師陳○○證述內容，可見其說話缺
    乏順序、語意不清、反覆、可信度存疑，而被告獨力撫養Ａ
    女近20年，如有性侵害之事早為人知悉，故依現存具有瑕疵
    之資料，請依罪疑唯輕法則，為有利被告之認定等語（見本
    院訴卷第24至25、78、84至87頁），為被告辯護。
二、經查：
  (一)本件查獲緣由，係Ａ女於98年8 月3 日上午，在喜憨兒社會
    福利基金會，如廁後向老師即證人李○○吐露下體疼痛，經
    證人李○○詢問、請其繪圖表示及錄影存證，再通報社會局
    等情，業據證人李○○迭於偵查及本院審理中經職權傳喚到
    庭結證：伊係嘉南藥理學院幼兒保育系畢業，自89年10月間
    進入特教領域擔任教保老師，97年8月間起到喜憨兒機構擔
    任專職老師迄今，平日從上午8時半至下午5時半照顧一班約
    6  、7人之學生，對學生家庭狀況都大概瞭解，週五晚上及
    週一早上學生家長接送學生時，如果有遇到都會稍微聊一下
    ，或透過聯絡簿瞭解學生狀況，Ａ女因家中只有被告做資源
    回收，無力照顧，乃自98年2月間到該機構，由伊日間全天
    照顧，教導居家生活、使用電器等生活自理能力，晚上住喜
    憨兒社區家園，週五由被告接回家，週一早上再送她回來，
    伊比較少碰到被告，因為被告週五晚上都直接到家園接她，
    被告很少關心她情況，都是老師直接告知，Ａ女於98年2月
    間來到機構，剛來時曾有一次週一早上來時在哭，說她嘴角
    流血，被爸爸打，98年8月3日星期一上午10時許，在做信封
    代工，教學工作陶冶時，Ａ女說她想上廁所，上完廁所後，
    她主動說尿尿的地方很痛，伊將她帶到廁所問她原因，她說
    爸爸（被告）用手去戳，伊再問一次是誰，她說是爸爸，伊
    就帶她去廁所請她示範，她用2支手指比，由下往上，還說
    用力往上戳、她很痛，她那時很緊張，感覺很痛，表情難受
    ，且有哭，伊問她爸爸是否還有做什麼，她說不出來，伊為
    了確定真實性，將她帶到旁邊問她要不要畫下來，她不太會
    畫，但伊沒有引導她，她就畫了這兩張圖（本院訴卷第12頁
    及背面），伊問她畫的是什麼，她就說尿尿的地方爸爸有用
    手挖，還要她脫內褲，伊一個一個指著問她，並將她回答內
    容寫在圖下方，她中午在桌上趴睡，下午2時許起來，又主
    動跟伊說尿尿的地方很痛，伊就幫她把說話的過程錄下來，
    此外98年7月30日時，她還有說隔壁鄰居一個戴眼鏡的叔叔
    有摸她下體，那次她說時反應沒有很強烈，但8月3日這次她
    反應很強烈，一直說痛，一直說是爸爸戳她，她是過動的學
    生，基本生活指令可以理解，但有時時間、日期的順序會顛
    倒，伊跟她相處經驗中，她沒有對伊說過謊，她長期大約2
    、3 個月以上的記憶不好，但短期大約2、3週以內的記憶還
    不錯，她當下告訴伊很痛時，伊相信她說的是真的，因為她
    平常很少說這些事情，她說時有哭，一直說她很痛，如果她
    不是這麼不舒服不會這樣反應，平常她生氣也只是一個人坐
    在一旁，但98年8月3日那天她的情緒非常激動，反覆說了3
    、4次爸爸摸她，伊認為她所說的話值得相信，且她平常參
    與工作陶冶課程之專注力不錯，可以維持30至40分鐘都不離
    開位置，當天是在做裝信封的工作，她從來沒有表示不喜歡
    做，也沒有表示不喜歡留在喜憨兒機構，只有一次老師請其
    他學生帶她去菜市場改褲子，她因為想說自己知道菜市場在
    哪裡，便一個人先走，因此迷路，後來在當天中午時找到，
    或是曾偶有與其他同學發生爭執，她會當著伊的面打小報告
    ，但她不會對伊說謊，通常也不會這麼激動，伊通報社會局
    後，由社工帶她到警局作筆錄，警察有追查她說鄰居叔叔這
    個部分，但沒有找到特定人，伊站在老師的立場，會相信她
    說遭被告侵犯的事，她雖然過動、比較粗心大意，但依平常
    相處經驗，除非她很在意，不然不會主動跟伊談，98年8月3
    日她說了好幾次被告摸她，這件事情發生後，由高雄市政府
    聲請安置，她就到臺南安置中心住，沒有住喜憨兒中心了等
    語明確（見偵續卷第16至18頁、本院訴卷第58至70頁）。核
    與證人即高雄市政府社會局社工員楊○○於偵查中證稱：伊
    於98年8月3日陪同Ａ女到醫院驗傷，Ａ女一開始不太敢跟伊
    說話，後來驗傷時說比較多，說被告用手挖她尿尿的地方等
    語（見偵續卷第19頁）。此外，復有被害人Ａ女中華民國身
    心障礙手冊1紙、繪圖2紙附卷可稽（見本院訴卷第11至12頁
    ），及證人李○○於偵查中提出之錄影光碟2片（見偵續卷
    末彌封袋）、本院職權調閱本院98年度司緊暫家護字第24號
    、98年度司護字第229、321號、99年度司護字第22、130、
    246號全卷影卷可憑。足見證人李○○係就Ａ女自述遭被告
    侵犯過程詳予以如實證述綦詳，而證人李○○與被告僅係單
    純老師、家長關係，彼此毫無怨隙，不至有何誣陷被告之動
    機、目的，當無自冒偽證、誣告罪之險而設詞誣陷被告之理
    ，所證Ａ女自述遭受被告侵害之過程，應非虛妄，堪以採信
    。
  (二)又上開證人李○○提出之光碟經本院勘驗結果如下：「李○
    ○（下稱「李」）：誰摸妳？Ａ女：那個，我爸爸，用手去
      摸。李：什麼時候摸？Ａ女：那個...那個...睡覺的時候
      啊，然後睡覺的時候摸這個地方（Ａ女用手指向下體部位
      。）李：然後呢？Ａ女：然後結果尿尿的地方會痛，然後
      結果後來尿尿的地方的時候會痛，會痛。那個啊，褲子啊
      ，內褲啊，然後摸...摸...然後靠近別人，不可以摸。結
      果，靠近不能碰。李：爸爸怎麼摸妳？Ａ女：啊？李：爸
      爸怎麼摸妳？Ａ女：用手。李：用手摸？Ａ女：恩。李：
      然後呢？Ａ女：然後很大力。（做出用力的動作）李：很
      大力？Ａ女：恩。李：好，怎麼摸？Ａ女：這樣子。（將
      手放在下體做出撫摸動作）李：好，妳要不要再做一次我
      看看，怎麼摸，爸爸？Ａ女：這樣子。（Ａ女起立做出撫
      摸下體的動作）李：好，然後呢？Ａ女：然後結果很大力
      的時候，靠近這邊說不要，然後說不要拒絕，然後就還說
      就不要，那別人的時候，靠近別人的不可以碰。脫褲子的
      時候，內褲，還有衣服不用，衣服的不會摸摸，那個...
      那個...。李：有脫妳的衣服嗎？Ａ女：那個。李：有脫
      妳的衣服嗎？Ａ女：沒有，脫我的沒有衣服，結果褲子而
      已。李：只脫你的褲子？Ａ女：恩，還有內褲。李：脫妳
      的內褲？Ａ女：恩。李：然後呢？Ａ女：然後結果脫完了
      還在摸，繼續摸。尿尿的地方很痛。李：你尿尿的地方很
      痛。Ａ女：恩，痛完之後，有用那個長長的進去很痛。李
      ：可以再說一次嗎？Ａ女：長長的進去很痛。李：長長的
      進去很痛？Ａ女：恩。進去出來的時候，那個裡面很痛。
      結果長長的出來的時候裡面很痛，用手摸，摸進去，用力
      ，用力摸很痛。那個出來的時候用手摸，摸完了，用力摸
      ，結果用力摸，摸下去。那個長長的進去出來的時候，用
      那個摸，很用力，用力的摸。」又Ａ女於口述過程中時有
      皺眉、時而搓手、語氣平和、講到其父用力、很用力之語
      時有眨眼表示痛楚等情，此有本院100年1月27日勘驗筆錄
      1份在卷可憑，亦有Ａ女陳述過程列印之照片5張附卷可稽
      （勘驗筆錄見本院訴卷第25至27頁、照片見訴卷彌封袋）
      。核與Ａ女於警詢時證稱：伊尿尿的地方痛痛，因為爸爸
      去摸、去挖所以痛痛，爸爸趁伊睡覺，伊還是清醒時，跟
      爸爸倘在一張床上，伊睡覺都有穿內褲，爸爸都會脫伊內
      褲，用手摸和用手挖伊尿尿的地方，伊說會痛，爸爸就沒
      有再摸了，然後就繼續睡覺，爸爸只有用手挖，爸爸平常
      對伊很好，會帶伊一起做資源回收，伊有看過爸爸尿尿的
      地方，不知道為什麼看過，伊不喜歡爸爸這樣，不要跟爸
      爸住在一起，因為爸爸欺負伊，那兩張圖（本院訴卷第12
      頁及背面）是伊自己畫的等語相符（見警卷第1至4頁）。
      本院審酌，證人即被害人Ａ女患有智能障礙等多重障礙，
      為心智缺陷之人，口語表達能力及對事件細節記憶固均有
      限，無法自行描述事件發生全貌，然向老師李○○傾吐時
      ，同時以手觸摸下體模擬案發過程，於警詢時，亦一再指
      訴被告脫伊內褲、以手摸和挖其尿尿私處，並以言語、表
      情、肢體動作表示難過、痛覺之內心感受，核與一般性侵
      害案件被害人身心受到強大傷害，產生對安全之顧慮、情
      緒低潮、焦慮、恐懼他人得知及深怕再度受害之反應等情
      相符。且Ａ女係於98年8月3日上午返回機構，如廁後，向
      當時與其朝日相處半年之老師李○○傾吐上情，衡與一般
      遭受與自己具有親屬關係之人恣意侵犯身體私密部位之被
      害人，或因內在心理因素，或因對方係自己家庭重要支柱
      ，多半擔憂說出實情會遭他人嘲笑，或害怕招致異樣眼光
      ，甚或影響平日生活，是故往往需因偶然機會談及此事，
      始向可信賴第三人傾訴之常情相符，若非確有其事，實無
      憑空捏詞，對獨力撫養其近20年之至親誣指上情。足見Ａ
      女所指情節，應係出於親身經歷，藉由回憶案發過程之影
      像、聲音、感受，以其能予以表達之方式加以重現，應非
      虛妄，堪以採信。且Ａ女於98年8月3日告知老師李○○此
      事後，當日旋由社工陪同下，前往醫院就診，檢驗結果確
      見處女膜12點鐘、3點鐘、9點鐘方向有陳舊性撕裂傷，此
      有財團法人私立高雄醫學大學附設中和紀念醫院受理疑似
      性侵害事件驗傷診斷書1份附卷可稽（見本院訴卷第10頁
      ），而此種私處受傷之結果，往往係因下體未穿著衣物，
      遭受異物侵入所造成，查本件Ａ女既自幼由被告獨力撫養
      ，直到就讀高級中學三年級時始在安置中心外宿，期間未
      有何男女交往之情，Ａ女知道不能隨便脫褲子、在校也不
      會出現性交或猥褻之動作，亦未曾指述有遭被告以外之他
      人侵入下體，業據被告供述及證人李○○、證人即Ａ女就
      讀○○啟智高級中學時之特殊教育導師陳○○到庭證述一
      致（見本院訴卷第49、67、69、75頁），足見Ａ女處女膜
      破損之原因，應係其所述遭被告以手指插入下體所造成。
      Ａ女如始終未向他人傾吐此事，他人實難得知其遭受侵害
      乙節，是辯護人猶以如係被告所為，應早為他人知悉云云
      置辯，與實情不符，難以憑採。
  (三)被告及辯護人固另質疑Ａ女證詞可疑、反覆云云。惟查：
  1.證人李○○如前所證：Ａ女短期記憶還不錯，長期記憶不好
    ，有時時間、日期的順序會顛倒，沒有對伊說過謊，她平常
    很少說這些事，在說時有哭，一直說她很痛，如果不是這麼
    不舒服不會這樣反應，及未曾表示不喜歡做陶冶課程、不喜
    歡喜憨兒機構等語明確（見本院卷第64、66頁），核與證人
    陳○○於本院審理中結證：伊於94至97年間擔任Ａ女導師，
    教導課程涵蓋特殊教育領域，包括職業、生活、家庭、個人
    及社區生活，伊對她、被告還有印象，她高一、高二住家裡
    ，高三因為家庭問題，改住安置機構，伊有安排家庭訪問，
    但沒有去過她家裡，因為被告說不適合，學校有提供聯絡簿
    讓學生帶回家，被告大部分都有簽名，偶爾會寫一下他照顧
    Ａ女的感受，寫說Ａ女不乖之類的，又她講話咬字不清楚，
    且患有心臟病、中耳炎、重聽，伊在背後叫她名字她沒有聽
    到，也有可能是她注意力不集中，她短期記憶還可以，一般
    生活用語她可以理解，可以分辨有些行為是不允許的，頂多
    會去牽人家的手，或是用頭斜靠人家的肩臂處，簡單的事情
    可以自己完成，如果教學步驟太複雜就會搞亂，伊教導她期
    間在校互動還不錯，每天都會陪學生用餐，她如果身體上有
    些不舒服也會跟伊說，但很少談到被告相處狀況，沒有提過
    被告不好的事，也很少談到內心感受，所以伊對她與被告互
    動情形並不了解，又她會隱瞞的事情都像是例如校外教學的
    餅乾被她先吃掉，會講說忘記帶，或是吃了營養午餐，會說
    還沒吃，還想要再吃，印象中她比較在乎吃的事情，但不會
    有編織謊言或幻想的行為，至於曾經告過同學的狀，因伊沒
    有看到也無法判斷等語明確（見本院訴卷第42至50頁），復
    有陳○○老師回函及高雄市立○○啟智學校100年1月21日高
    市○○教字第1000000348號函各1份附卷可稽（見本院訴卷
    第14至14-2、18頁），均本於渠等教導Ａ女期間之經驗，一
    致證稱Ａ女短期記憶尚可、很少談到內心感受、家庭狀況，
    不會有編織謊言或幻想症狀，頂多隱瞞吃掉餅乾或已吃過營
    養午餐之瑣事。本院復審酌，人故意為與事實不符之虛偽陳
    述，依程度與內容異其態樣，就虛偽程度而言，有主動積極
    虛構完全不存在之事者，有陳述真假參半之事者，有對他人
    詢問予以被動消極隱瞞者，就虛偽內容而言，有僅對於日常
    瑣事者，有對男女之事者，有對果腹之慾者，有對金錢權力
    者，此分別係基於個人之個性、品行等個人特質及價值觀、
    利益衡量或企圖轉移注意等動機緣由交錯影響下，顯露在外
    產生各式態樣之結果，不可一概而論，亦不得僅因其曾消極
    隱瞞日常瑣事，即逕謂其所述事實均不予採信，此為一般人
    生活之知識經驗所知。而本件不論依證人李○○、陳○○上
    開證述，甚至係被告所舉Ａ女在家打開紅茶卻不承認等生活
    實例，均係Ａ女為隱瞞自己無法克制忍耐果腹之慾一事，乃
    於父親、師長詢問時予以消極、被動地否認，此在陳述態樣
    上實與其積極地描述遭被告用手侵入下體之情大相逕庭，且
    Ａ女自98年2月間起迄本件案發時止，期間半年未曾有何表
    示不喜歡待在喜憨兒機構，則Ａ女亦無藉故離開上開機構之
    動機，被告及辯護人徒以Ａ女智能不足、有過隱瞞紀錄即逕
    謂其說詞可疑云云置辯，容有誤會，無可憑採。
  2.又本院依被告聲請將Ａ女送請精神鑑定，評估其證詞可信度
    及效度，鑑定結果認：「綜合分析及結論：自幼即被診斷為
    智能障礙，學習能力低落，在經過教育與訓練後，個案狀況
    能得到部分改善，並尚可維持部分簡單生活自理能力，長期
    安置均以托育養護為主。認知功能及判斷能力明顯受損，語
    言表達及判斷力不佳，日常生活功能需他人部分輔助。於會
    談中，病人雖然意識狀態清楚，但對外界事物感知判斷能力
    明顯缺損，記憶力亦不佳，言語表達貧乏，對刺激亦缺乏適
    當反應。能簡短回答過去所發生之事，但對主觀經驗之陳訴
    常有相互矛盾之處。依照個案之中度智能障礙，其語文理解
    能力之百分等級是小於0.1 ，意即不及一千人之中倒數第一
    之程度，對於理解日常生活熟悉之對話應尚無問題，但若非
    日常生活之慣習用語，則應有理解困難；即便事件是否發生
    ，其證詞反覆仍是可能的，可信度存疑。」，此有財團法人
    私立高雄醫學大學附設中和紀念醫院99年12月28日高醫附行
    字第0990005255號函覆鑑定結果1  份可考（見本院訴卷第6
    至8 頁）。被告及辯護人固執該鑑定報告末文所載Ａ女證詞
    可能反覆、可信度存疑，予以質疑Ａ女本件指述之真實性。
    惟按鑑定報告書記載之鑑定過程，係依據Ａ女之基本資料、
    家族、家庭、個人史、疾病史、魏氏成人智力量表、精神狀
    態檢查，判斷其一般證詞之可信度，非就Ａ女所指本件案發
    情節描述之真實性所為鑑定；再者，鑑定報告亦認為Ａ女意
    識清楚，能簡短回答過去發生之事，日常生活熟悉對話無問
    題等情，核與上開證人李○○、陳○○所證Ａ女短期尚可，
    能理解一般生活用語、基本指令，可以分辨有些行為不被允
    許之情相符一致，足見Ａ女確能理解一般日常生活簡單事務
    。而
    本件Ａ女於98年8月3日就前一晚遭被告脫下內褲、以手指插
    入下體，感到痛覺過程予以描述、模擬，均屬對甫發生之一
    般簡單肢體動作之陳述、重現，縱Ａ女不解性交行為於倫理
    上之意義、法律上之效果，然單純描述還原事發過程一事，
    仍屬Ａ女能力範圍內，益徵Ａ女指述被告以手指進入其下體
    一事真實。被告及辯護人未能區辨，以致對鑑定報告斷章取
    義，遽謂Ａ女證詞不可採信云云，容有誤會，自無足憑採為
    有利被告之論據。
  3.再者，Ａ女之短期記憶尚可，長期記憶欠佳一情，業據證人
    李○○、陳○○證述如前，可見Ａ女對於時間久遠之往事較
    難記憶。是以，Ａ女於98年11月26日及99年4月14日偵查中
    ，僅能就自己洗澡、會自己穿衣服、會自己穿鞋子、不會綁
    鞋帶、會把整瓶洗髮精壓出來、擠牙膏、生理期來下體會流
    血、居住地址等一般日常生活事務及當日早餐吃麵包配麥芽
    糖陳述，對於本件案發過程則均答以「沒有」、「不知道」
    ，嗣經檢察官提示Ａ女於98年8月3日所繪上開2圖時，始陳
    述曾經畫過、曾經遭被告以手挖尿尿私處等情（見偵卷第10
    至12頁、偵續卷第16、19至20頁），及於100年3月9日本院
    職權傳喚到庭時，對審判長詢問現住居地時，誤答稱以前與
    被告同住之地址，對於本件案發過程等具體問題時，則均答
    稱「那個...應該不會」、「應該不會」、「沒有」，並表
    示沒有繪過上開2圖（見本院訴卷第12頁及背面），然對於
    審判長詢問之前向老師李○○所述尿尿會痛之事是否實在等
    問題時，又表示沒有說謊等語（由李育鳳具結通譯，見本院
    訴卷第52至58頁），且於作證時，因過於緊張，本院暫且休
    庭予以休息後方繼續作證等情，此有本院審判程序筆錄可考
    （見本院訴卷第53頁），足見證人Ａ女於本院作證時，因距
    離案發時間時隔已逾1年半以上，且因到庭陳述過於緊張，
    未能為完全、具體之陳述，而其甫案發後，向證人李○○所
    述情節，及嗣於警詢時所為具體指證既屬可採，業如前述，
    自不因其事後記憶散失、心理壓力而否認先前陳述，而動搖
    其前所述情節之真實性，被告及辯護人徒以Ａ女說詞反覆質
    疑其所述之真實性，未能慮及時間及心理變化因素，容有誤
    會，難以憑採為有利被告之論據。
  (四)綜上所述，被告及辯護人所辯均無可採，本件事證已臻明確
    ，被告應依法論處。
三、論罪科刑：
  (一)按家庭暴力者，謂家庭成員間實施身體或精神上不法侵害之
    行為；家庭暴力罪者，謂家庭成員間故意實施家庭暴力行為
    而成立其他法律所規定之犯罪，家庭暴力防治法第2 條第1
    款、第2 款分別定有明文。次按對於男女利用其精神、身體
    障礙、心智缺陷或其他相類之情形，不能或不知抗拒而為性
    交者，處3 年以上10年以下有期徒刑，刑法第225 條第1 項
    定有明文。關於性交之定義，指「非基於正當目的，以性器
    進入他人之性器、肛門或口腔，或使之接合之行為，或以性
    器以外之其他身體部位或器物進入他人之性器、肛門，或使
    之接合之行為。」，刑法第10條第5 項亦有明文。查被告無
    正當目的，以手指進入Ａ女陰道，應係為滿足性慾之性交行
    為，且屬家庭成員間故意實施身體上不法侵害行為，為上開
    家庭暴力防治法之家庭暴力罪，應依刑法妨害性自主罪之規
    定予以論罪科刑。是核被告利用Ａ女中度智能不足之心智缺
    陷而不知抗拒之機會，以手指進入其性器，係犯刑法第225
    條第1 項之乘機性交罪。至Ａ女處女膜受傷結果，係被告以
    手指進入所致，自屬性交行為之當然結果，不另論以傷害罪
    名，附此敘明。
  (二)爰審酌被告和Ａ女為父女關係，明知Ａ女有心智缺陷，愛護
    子女之心為人倫之理，竟圖滿足一己性慾，罔顧倫常，以手
    指進入其性器之方式，對之為性交行為，已影響Ａ女身心健
    康之發展，且犯後未能誠實面對，反而矯詞卸責，未見悔意
    ，Ａ女亦到庭表示不喜歡跟被告一起住等語（見本院訴卷第
    54頁），惟念及被告自Ａ女幼兒時起即獨力撫養迄今，亦未
    有何犯罪前科，素行尚可，有臺灣高等法院被告前案紀錄表
    在卷可考，及其犯罪動機、目的、手段、造成Ａ女身心損害
    程度、生活狀況、教育程度為高中畢業、家境勉持、賴資源
    回收為生（見本院訴卷第76頁、警卷第1 頁）等一切情狀，
    量處如主文所示之刑，以資懲儆。
據上論斷，應依刑事訴訟法第299 條第1 項前段，刑法第225 條
第1 項，判決如主文。
本案經檢察官顏漢文到庭執行職務。
中    華    民    國   100    年    3     月    23    日
                  刑事第十四庭  審判長法  官  陳銘珠
                                      法  官  林揚奇
                                      法  官  李俊霖
以上正本證明與原本無異。
如不服本判決應於收受送達後10日內向本院提出上訴書狀，並應
敘述具體理由；如未敘述上訴理由者，應於上訴期間屆滿後20日
內向本院補提理由書（均須按他造當事人之人數附繕本）「切勿
逕送上級法院」。
中    華    民    國   100    年    3     月    23    日
                                      書記官  武凱葳

附錄本案論罪科刑法條之依據：
刑法第225 條第1 項
對於男女利用其精神、身體障礙、心智缺陷或其他相類之情形，
不能或不知抗拒而為性交者，處3 年以上10年以下有期徒刑。